臺灣高等法院民事判決
109年度上字第825號
上訴人即附
帶被上訴人  邵夏江  
訴訟代理人  陳瑋博律師
被上訴人即  
附帶上訴人  吳敏瑾  

訴訟代理人  羅一順律師
複 代理 人  趙筠律師
上列當事人間請求給付違約金事件，上訴人對於中華民國109年5
月12日臺灣新北地方法院107年度訴字第2966號第一審判決提起
上訴，被上訴人提起部分附帶上訴，本院於110年10月26日言詞
辯論終結，判決如下：
    主      文
上訴及附帶上訴均駁回。
第二審訴訟費用關於上訴部分由上訴人負擔，關於附帶上訴部分
由被上訴人負擔。
    事實及理由
一、被上訴人主張：上訴人明知其所有之新北市○○區○○街00巷0
    號1樓房屋（下稱系爭房屋），有嚴重傾斜之瑕疵，竟於委
    託仲介商出售時，於「不動產委託銷售標的現況說明書（成
    屋）」（下稱系爭現況說明書）不實記載為無傾斜。伊於民
    國107年3月29日，以新臺幣（下同）1298萬元，向上訴人買
    受系爭房屋及其基地（下合稱系爭房地），並付清價金。詎
    伊裝修系爭房屋時，發現該房屋傾斜。經伊委請臺灣省土木
    技師公會鑑定，確定該房屋所屬建物，按2支大樑底高程水
    準測量，傾斜率各為78分之1、70分之1；按頂板底高程測量
    ，傾斜率更達58分之1，有安全疑慮。系爭房屋有傾斜之重
    大瑕疵，上訴人應負物之瑕疵擔保、不完全給付責任，並已
    構成詐欺之侵權行為。伊委請臺灣省土木技師公會進行鑑定
    ，支出鑑定費用3萬6000元，並因系爭房地有建物傾斜之瑕
    疵致增加支出28萬2700元裝潢費用，加計系爭房地因傾斜所
    減損之價值228萬1300元，伊共受有260萬元之損害，得依民
    法第227條第1項、第360條、第184條第1項前段規定請求上
    訴人如數賠償；或依第359條規定請求減少同額之價金，並
    依第179條規定請求返還等情。爰依上開規定，擇一求為命
    上訴人給付伊260萬元，及自起訴狀繕本送達翌 日起算法定
    遲延利息之判決（原審就此部分判命被上訴人給付上訴人21
    1萬2800元及自107年11月12日起至清償日止，按週年利率5％
    計算之利息，並為准、免假執行之宣告，駁回被上訴人其餘
    之訴及假執行之聲請。兩造各就其敗訴部分提起上訴、附帶
    上訴。其餘未繫屬本院部分，不予贅述）。附帶上訴聲明：
    ㈠原判決關於駁回被上訴人下列第㈡項之訴部分，及除確定部
    分外訴訟費用之裁判均廢棄；㈡上訴人應再給付被上訴人48
    萬7200元，及自107年11月12日起至清償日止，按週年利率5
    %計算之利息。
二、上訴人則以：伊委託原審共同被告徐宥家居間仲介時，已如
    實告知系爭房地曾發生鄰損之情事，且系爭現況說明書均由
    徐宥家勾選填寫，徐宥家未將上情翔實轉知被上訴人，非可
    歸責於伊。系爭房屋已屬老舊，建物傾斜程度輕微，並未達
    減少房屋價值或效用之程度。伊已依債之本旨為給付，自毋
    庸負損害賠償責任。縱認伊應負損害賠償之責，亦應扣除系
    爭房地之土地價值，以建物本身為基準，計算系爭房地因建
    物傾斜之價值減損。至鑑定費用3萬6000元、增加支出之28
    萬2700元裝潢費用，則均與系爭房地之價值減損無關，被上
    訴人不得為請求等語，資為抗辯。上訴聲明：㈠原判決關於
    命上訴人給付部分，及該部分假執行之宣告，暨命負擔訴訟
    費用部分，均廢棄；㈡上開廢棄部分，被上訴人在第一審之
    訴駁回。
三、被上訴人前經訴外人都營不動產開發股份有限公司之經紀人
    即原審共同被告徐宥家居間仲介，與上訴人訂立不動產買賣
    契約書（下稱系爭買賣契約），約定被上訴人以1298萬元向
    上訴人購買系爭房地，並已付清價金、完成系爭房地之移轉
    登記與交付。系爭買賣契約附有上訴人於委託人欄簽名、徐
    宥家於經紀人員欄簽名之系爭現況說明書。該說明書第33項
    「本建物是否有傾斜之情形」、第36項「是否曾因火災及其
    他天然災害或人為破壞，造成建物損害及其有修繕情形」，
    均為勾選「否」之記載。系爭房地同巷弄建物曾因附近新建
    工程導致發生房屋龜裂等情形，上訴人亦與該新建工程業者
    調解而受有賠償。系爭房地於系爭買賣契約成立前已有建物
    傾斜情形，被上訴人於該買賣契約成立前未自徐宥家或上訴
    人處得知該建物傾斜情形等事實，為兩造所不爭執（見本院
    卷第100頁），堪信為真正。
四、上訴人請求損害賠償或返還不當得利，為被上訴人以上開情
    詞所拒。茲就爭點分別論述如下：
（一）系爭房地欠缺上訴人保證之品質。
　　⒈物之出賣人應擔保其物於危險移轉時，具有其所保證之品
      質，此觀民法第354條第2項規定甚明。出賣人與買受人間
      有無保證品質之特約，應以契約內容及當事人立約當時之
      事實等一切情況判斷之。至於約定之方式，則無限制。
　　⒉系爭房屋於67年12月7日建築完成，有建物登記謄本可稽（
      見原審卷第61頁），迄兩造107年3月29日簽訂系爭買賣契
      約時，已近40年。其間，臺灣地區曾經歷多次強烈地震，
      乃眾所周知。且該建物位在建築密集區域，有位置圖可考
      （見外放新北市建築師公會鑑定報告書＜下稱系爭鑑定報
      告書＞附件二）。衡諸臺灣位處地震頻繁地帶，建物基礎
      承載力因受地震影響，造成房屋傾斜，時有所聞。而建築
      密集地區，新建施工造成附近建物傾斜、龜裂者，亦非少
      見。故一般老舊建物，經歷強震或遭受鄰損之可能性相對
      較高，倘老舊建物之出賣人，立據表明其建物未有傾斜情
      事，應可認係對該建物品質所為之特別保證。系爭房屋屋
      齡已近40年，依社會通常觀念，已屬老舊建物。上訴人出
      售該房屋及其基地，出具系爭現況說明書，於第33項「本
      建物是否有傾斜之情形」、第36項「是否曾因…天然災害…
      造成建物損害…」，均勾選「否」，並將之附入系爭買賣
      契約（見原審卷第27至57頁），成為兩造約定之內容，自
      可認為兩造已就「系爭房屋無傾斜」，訂有保證品質之特
      約。
　　⒊上訴人雖謂：系爭現況說明書係徐宥家勾選，伊不清楚該
      文書內容云云。然私文書經本人簽名者，推定為真正，此
      觀民事訴訟法第358條第1項規定甚明。申言之，有當事者
      簽名之私文書，其簽名如正確，在未有反證以前，應可信
      當事者已為該文書內容之表示。上訴人既不爭執在系爭現
      況說明書簽名，且未提出反證證明該文書勾選內容非其意
      思，即應推定其已為該文書勾選內容之表示。
　　⒋況依證人林迁羚所證：上訴人是伊之美髮店客戶，多次拜
      託伊推薦房屋仲介。伊推薦徐宥家給上訴人，上訴人乃委
      託徐宥家出售系爭房地，並於106 年10月16日在伊店裡填
      寫系爭現況說明書，伊全程在場。上訴人有近視，故由徐
      宥家用國語逐條唸給上訴人聽，上訴人聽不懂部分，伊用
      台語翻譯。徐宥家都是依照上訴人回答填寫，每一項問題
      都有詢問。當時上訴人都說房子沒問題，只有提到修理下
      水道及地磚。系爭現況說明書第33項問題是依照上訴人回
      答勾選。就伊所知，徐宥家不知道系爭房地有建物傾斜情
      形等語（見原審卷第289至293頁）以考，益徵系爭現況說
      明書雖由徐宥家代為勾選，惟係依上訴人意思所為，其內
      容自屬上訴人之表示。
　　⒌至上訴人稱：伊高齡75歲，僅小學畢業，識字不多，慣用
      台語，聽不大懂國語；林迁羚收受徐宥家紅包1萬元，顯
      有偏頗，其證言不可採云云。然上訴人未證明其年齡、學
      歷、識字程度及慣用語言，確造成理解系爭現況說明書之
      障礙；亦未舉出林迁羚證言有何虛假之實據。而林迁羚既
      推薦徐宥家承接上訴人售屋之仲介案，並協助徐宥家與上
      訴人完成系爭現況說明書之填寫，徐宥家贈其1萬元紅包
      ，資為謝禮，本屬人情之常，無從據以指其證言必屬偏頗
      虛偽。況上訴人為其客戶，且其證述前已依法具結，衡諸
      事理，亦無甘冒偽證處罰風險故為不利上訴人陳述之必要
      。上訴人謂其證言不實，並不可取。系爭現況說明書應屬
      上訴人之意思，足堪認定。其附入系爭買賣契約，即屬兩
      造就「系爭房屋無傾斜」所訂定之保證品質特約，並無疑
      義。至上訴人另謂伊曾告知徐宥家系爭房屋曾受鄰損，請
      其轉告被上訴人乙節，並未舉證以實其說，且為徐宥家所
      否認（見原審卷第227頁），自非可採。
　　⒍關於系爭房地之建物傾斜情形，經原審囑託新北市建築師
      公會鑑定結果，認為：依一般建築實務，探討房屋損害賠
      償或價值減損時，係以各向各線之傾斜測量值之中取最大
      者，故研判系爭房地之建物傾斜比率為向左傾斜58分之1 
      等情，有系爭鑑定報告書可稽（外放，見第5至6頁），堪
      認系爭房地確有建物傾斜之情形。準此，系爭房地顯然欠
      缺上訴人所保證「房屋無傾斜」之品質，至為明晰。上訴
      人否認，並不可採。
（二）被上訴人因系爭房地欠缺保證之品質，得請求上訴人賠償
      211萬2800元之損害。
　　⒈買賣之物，缺少出賣人所保證之品質者，買受人得請求不
      履行之損害賠償，此觀民法第360條前段規定可明。所謂
      不履行之損害賠償，係指不完全給付之損害賠償而言，應
      適用民法第227條規定。賠償範圍，則依民法第216條定之
      。系爭房地既欠缺上訴人所保證「房屋無傾斜」之品質，
      被上訴人請求上訴人賠償損害，即屬有據，分述如下：
　　　⑴被上訴人得請求賠償起訴前鑑定費3萬6000元。
　　　  ①被上訴人主張起訴前委由臺灣省建築師公會鑑定系爭
          房屋確有傾斜，支出鑑定費3萬6000元，為其所受損
          害等語，雖為上訴人所否認，辯稱該支出與系爭房屋
          傾斜無關云云。然依上訴人所陳：系爭房屋傾斜非目
          視可發現；及被上訴人所述：買受系爭房屋時不知有
          傾斜，經室內裝修業者施工時告知，始知有傾斜各語
          ，參互以觀，可知系爭房屋之傾斜程度，尚非經由感
          官體驗足以判斷。
　　　  ②被上訴人買受系爭房屋，有從速檢查之義務（參民法
          第356條第1項），逾期即喪失得對出賣人主張瑕疵擔
          保之權利。且系爭房屋之傾斜有無造成安全疑慮、是
          否達物之瑕疵程度、或構成重要瑕疵等問題，非經專
          業鑑定，顯然無法得知。
　　　  ③基此，被上訴人於起訴前，委由臺灣省土木技師公會
          就系爭房屋進行傾斜安全鑑定，有鑑定報告可考（見
          原審卷第97至139頁），乃其盡買受人義務及行使權
          利所必要。衡諸事理，倘系爭房屋未有傾斜之瑕疵，
          被上訴人無需為此鑑定，亦無支出鑑定費用之問題。
          以故，其支出3萬6000元委請專家鑑定系爭房屋瑕疵
          情況，當屬系爭建物傾斜狀態所引起之財產減損，自
          屬損害而得請求上訴人如數賠償。上訴人否認賠償責
          任，並非可採。
　　　⑵被上訴人請求賠償系爭房地因建物傾斜所致損害，於207
        萬6800元範圍內，應予准許；超過部分則無理由。
　　　　①原審囑託新北市建築師公會鑑定，認為系爭房地因建
          物傾斜率達58分之1，介於41分之1至74分之1之間，
          交易價值減損比例以16％計算為合理，折算減損價值
          為207萬6800元（計算式：1298萬×16% ＝207萬6800）
          等情，有系爭鑑定報告書可稽（外放，見第4至6頁）
          。
　　　　②上訴人雖指摘系爭鑑定報告書關於損害額之鑑定，逕
          以兩造買賣之價格乘以減損比例16％計算，未就買賣
          時瑕疵物與無瑕疵物之應有價格予以比較，再按二者
          之差額佔無瑕疵物應有價值之比例，計算其應減少之
          數額；且所認定之減損比例16％係直接引用中華民國
          建築師公會（下稱全國建築師公會）之2019鑑定案例
          彙編所載資料，並未具體說明構成之理由，亦未評估
          系爭房屋附近標的之交易價值、比較兩造簽訂買賣契
          約當時之實際價值與交易價格之差異，及系爭房屋應
          否計算折舊問題，更將不具瑕疵之土地價格併入計算
          ，鑑定結論有重大瑕疵，不可採信云云。
　　　　③然建築物傾斜時，結構安全可能出現疑慮，故垂直測
          量乃測量建築物之垂直度，常以傾斜率表示。所謂傾
          斜率，係以「上下兩觀測點間之水平偏移量/上下兩
          觀測點間之垂直距離」表示。有關建物傾斜補償工程
          性費用（改善傾斜率之費用），於建物傾斜率低於1/
          200時，估列損害部分之修復費用；超過1/200，但未
          超過1/40者，應評估工地施工對標的物結構安全造成
          之影響，並依評估結果估列標的物損害部分之修復補
          強費用，其中補強應考慮因傾斜增量所引起標的物基
          礎或結構之強度損失；傾斜率超過1/40者，不論損害
          情況如何，應依房屋重建造價估算（重建）費用。此
          有新北市土木技師公會鑑定手冊第八章、第九章所載
          可稽（見本院卷第157、162頁）。由此以觀，可知建
          築物傾斜率超過1/40者，顯然危及安全，必須拆除重
          建。則系爭房屋傾斜率達1/58，為被上訴人所無異詞
          ，顯然已經接近危險建物之程度。衡情，此項資訊若
          於不動產交易市場揭露，按諸社會通念，勢將嚴重影
          響系爭房地之交易價格，應無疑義。
　　　　④系爭鑑定報告判斷系爭房屋傾斜率為1/58，造成房地
          價格減損16％，已表明：參照全國建築師公會2019鑑
          定案例彙編所載「不同傾斜率對應房屋交易價值之減
          損高低」之建議，房屋傾斜率為1/41～1/74時，房屋
          交易價值之減損為16％。系爭房屋之傾斜比例為左傾
          斜1/58，研判系爭房屋傾斜狀況對系爭房屋交易價值
          減損（包括建物及土地）之比例為16％等理由（見外
          放鑑定報告第6頁）。並以補充函文，說明：上開201
          9建議列表乃蒐集整理法院民事判決案例，分析其房
          屋不同傾斜率對建物價值之減損各有高低，且參酌縣
          市政府發布之「建築物工程施工損害鄰房鑑定手冊」
          有關建築物所對應之修補策略級距，經分析、綜合、
          判斷、評價、量化、合理化及權重調整後，經分析評
          價後予以細分為除拆除重建外之10個級距。且一般公
          會於蒐集整理鑑定案例彙編，均經鑑定委員會討論研
          商後，才編列成冊提供會員參考，鑑定人經衡量該建
          議列表並綜合評估本案相關事實後，研判本案建物之
          傾斜率採該建議列表建議之價值減損比例計算應為合
          理等詞（見本院卷第381至382頁），已盡可能說明其
          鑑定意見產生之緣由。且有關上開2019建議列表所由
          形成之根據，與全國建築師公會函覆本院所述情形相
          同，有該公會函文可查（見本院卷第335頁），可徵
          該建議列表係根據實務經驗值統計，並經多數專家分
          析、歸納綜合研判整理而成，自具備相當客觀可信性
          。而評估不動產因房屋傾斜所致之價值減損，非如數
          學計算，可由已知之數透過運算求得精確答案。實則
          ，不動產價值減損之估定，按其性質僅能透過各項影
          響因素之結合、比較、分析、評價、推演、估計，綜
          合研判其可能之數值，不能要求需具有精確憑證之數
          據，始得作為評估之依據。新北市建築師公會根據鑑
          定之專業知識與訊息，衡量上開各項因素，研判系爭
          房地因傾斜所致價值減損程度，以全國建築師公會累
          積實務知識經驗整理而成之上開2019建議列表所列比
          例為合理，因而採為評估根據，並無不當，應屬可採
          。且系爭屋傾斜1/58，已接近危險程度，系爭鑑定報
          告認定將造成房地價格減損16%，亦符合社會通念。
          上訴人以系爭鑑定報告書未評估系爭房屋附近標的之
          交易價值、比較兩造簽訂買賣契約當時之實際價值與
          交易價格之差異，及系爭房屋應否計算折舊問題，據
          以指摘系爭鑑定報告具有重大瑕疵，並不足採。
　　　　⑤至上訴人所謂減損價額應就買賣時瑕疵物與無瑕疵物
          之應有價格予以比較，再按二者之差額佔無瑕疵物應
          有價值比例計算之方法，無非先求得瑕疵所致價值減
          損之比例，再以該比例與交易價格相乘之數為減損之
          金額。然系爭鑑定報告本即以瑕疵所致價值減損比例
          16％，與系爭房地交易價格相乘，得出減損金額。其
          計算過程與上訴人所述方法，並無不同。僅上訴人所
          稱價值減損比例應以無瑕疵物、有瑕疵物價格差額所
          佔無瑕疵物價值之比例計算，系爭鑑定報告則以全國
          建築師公會整理之建議列表所載為據，有所差別而已
          。而系爭鑑定報告引用上開建議列表做為參考依據，
          並無不當，已如前述。上訴人據以指稱系爭鑑定報告
          計算方式錯誤云云，亦不可取。
　　　　⑥上訴人另謂系爭房屋之基地並無傾斜，計算系爭房地
          傾斜之減損價值，應扣除土地價值云云。然系爭房屋
          為集合住宅之一部分，無法與基地所有權分離而單獨
          處分，此觀公寓大廈管理條例第4條第2項規定意旨甚
          明。而被上訴人購得系爭房屋，係供住宅使用，並耗
          費裝潢，顯非為拆除建物而購入。衡諸一般房屋通常
          存在於土地達數十年，期間基地事實上無從為其他利
          用，故不動產買賣多以房地為整體作為單一之交易標
          的物，兩造並陳明系爭房地買賣亦然（見本院卷第34
          8頁）。且計算系爭房地減損價值，旨在決定被上訴
          人所得請求之履行利益損害，即其因買賣契約未獲完
          整履行所受之損害，並非單就個別不動產物權分論其
          價值。是以衡量系爭房地因建物傾斜所致價值之減損
          ，自以房屋、土地合併計算為合理。上訴人辯稱應扣
          除土地價值云云，並不足採。
　　　　⑦基上，系爭房地因建物傾斜所致價值減損之數額，應
          按新北市建築師公會鑑定之減損比例16％計算。又被
          上訴人支付1298萬元取得系爭房地，如該房地未有傾
          斜瑕疵，本應獲得對價相當之履行利益。茲系爭房地
          因建物傾斜致減損價值16％，則被上訴人之履行利益
          自亦隨之減少相同之比例。準此，被上訴人因系爭房
          地傾斜瑕疵所受之損害，應按1298萬元之16％計算，
          為207萬6800元（12,980,000×16％＝2,076,800）。是
          被上訴人請求賠償系爭房地瑕疵之損害，於207萬680
          0元範圍內，應予准許；超過部分即20萬4500元部分
          （2,281,300-2,076,800＝204,500），則無理由。又
          此部分係因數量超過損害範圍而不得請求，故無論被
          上訴人依其主張之何種權利為請求，本於同一理由均
          屬無據，附此敘明。
　　　⑶被上訴人不得請求賠償增加裝潢費用28萬2700元。
　　　　①損害賠償之債，以有損害之發生及有責任原因之事實
          ，並二者之間，有相當因果關係為成立要件。故原告
          所主張損害賠償之債，如不合於此項成立要件者，即
          難謂有損害賠償請求權存在。又所謂相當因果關係，
          係指依經驗法則，綜合行為當時所存在之一切事實，
          為客觀之事後審查，認為在一般情形上，有此環境，
          有此行為之同一條件，均發生同一之結果者，始得謂
          該條件為發生結果之相當條件，行為與結果間有相當
          之因果關係。
　　　　②依被上訴人所陳，其在系爭房屋交付裝潢時，始獲裝
          潢業者告知該房屋有傾斜等語以觀，可知被上訴人係
          將傾斜之房屋交付業者裝潢。則該裝潢業者本應按照
          系爭房屋傾斜之現狀，規劃、設計、施工，並據以收
          取報酬，初無先以未傾斜之房屋規劃設計，再以傾斜
          後之房屋收取追加報酬之理。換言之，被上訴人所謂
          「增加裝潢費用」，實為裝潢業者訂正規劃設計施工
          本應收取之報酬而已，非可謂係因系爭房屋傾斜所致
          增加之費用。是以，被上訴人縱有支出該費用，亦屬
          其為裝潢系爭房屋所支出之對價，乃其本於自由意志
          增益自有資產價值之費用。該費用之支出，與上訴人
          應負損害賠償責任之事由間，並無相當因果關係。被
          上訴人自無從依其主張之各項請求權，請求賠償該金
          額。
　　⒉綜上，被上訴人因系爭房地欠缺保證之品質，所得請求上
      訴人賠償之損害金額，為211萬2800元，超過部分即請求
      傾斜減損價值、增加裝潢支出等損害各20萬4500元、28萬
      2700元，合計48萬7200元部分，並無理由。
五、給付無確定期限者，債務人於債權人得請求給付時，經其催
    告而未為給付，自受催告時起，負遲延責任。其經債權人起
    訴而送達訴狀，與催告有同一之效力；又遲延之債務，以支
    付金錢為標的者，債權人得請求依法定利率計算之遲延利息
    ；應付利息之債務，其利率未經約定，亦無法律可據者，週
    年利率為百分之五，此觀民法第229 條第2 項、第233 條第
    1 項前段、第203 條規定可明。被上訴人所得請求上訴人給
    付之上開本金，法無規定給付期限，兩造亦未約定，是被上
    訴人得依上開規定，請求加付法定遲延利息。
六、從而，被上訴人依民法第360條規定，請求上訴人給付211萬
    2800元，及自起訴狀繕本送達（送達證書見原審卷第195頁
    ）之翌日即107年11月12日起至清償日止，按週年利率5％計
    算之利息部分，應予准許。被上訴人依民法第227條第1項、
    第360條、第184條第1項前段、第359條、第179條規定，請
    求其餘48萬7200元部分，不應准許。原審就上開應准許、不
    應准許部分，依序為上訴人、被上訴人敗訴之判決，並無違
    誤。上訴人之上訴及被上訴人之附帶上訴意旨，分別指摘原
    判決為其敗訴部分不當，求予廢棄改判，均無理由，應分別
    駁回其上訴、附帶上訴。
七、本件事證已臻明確，兩造其餘主張陳述及所提之證據，經審
    酌後認於判決結果無影響，爰不另一一論駁，附此敘明。
八、據上論結，本件上訴、附帶上訴均為無理由，依民事訴訟法
    第449條第1項、第78條，判決如主文。
中　　華　　民　　國　　110 　年　　11　　月　　9 　　日
　　　　　　　　　民事第十八庭
                      審判長法  官  黃明發 
                            法  官  周美雲
                            法  官  林政佑　
正本係照原本作成。
被上訴人不得上訴。
上訴人如不服本判決，應於收受送達後20日內向本院提出上訴書
狀，其未表明上訴理由者，應於提出上訴後20日內向本院補提理
由書狀（均須按他造當事人之人數附繕本）上訴時應提出委任律
師或具有律師資格之人之委任狀；委任有律師資格者，另應附具
律師資格證書及釋明委任人與受任人有民事訴訟法第466 條之1
第1項但書或第2項所定關係之釋明文書影本。如委任律師提起上
訴者，應一併繳納上訴審裁判費。
中　　華　　民　　國　　110 　年　　11　　月　　11　　日

    　　　　　　　　　　　　書記官  紀昭秀